【裁判字號】    94,上易,807
【裁判日期】    950221
【裁判案由】    侵占
【裁判全文】
臺灣高等法院高雄分院刑事判決         94年度上易字第807號
上  訴  人  臺灣高雄地方法院檢察署檢察官
被      告  甲○○
選任辯護人  陳正男  律師
            陳裕文  律師
被      告  乙○○
上列上訴人因被告等侵占案件，不服臺灣高雄地方法院94年度易
字第1063號中華民國94年10月19日第一審判決（起訴案號：臺灣
高雄地方法院檢察署93年度偵字第737 號），提起上訴，本院判
決如下：
    主  文
上訴駁回。
    理  由
一、公訴意旨略以：緣丁○○○前於民國82年間應被告甲○○、
    乙○○之邀請，同意參與投資元統建設股份有限公司（以下
    稱元統公司）共計新台幣（以下同）570 萬元。詎事後被告
    甲○○、乙○○竟共同基於意圖為自己不法所有之犯意聯絡
    ，未將丁○○○所出股款繳納予元統公司，易持有為所有而
    侵占之，致元統公司未將丁○○○列為公司股東。事後並向
    丁○○○謊稱會拿數倍利潤予伊，請伊毋庸至公司瞭解經營
    狀況。嗣於85年間，丁○○○眼見房屋已經蓋好，遂前往該
    公司詢問股東紅利分配事宜，詎該公司會計人員竟告以被告
    甲○○業已獲得分配數次紅利；丁○○○因而開始向被告甲○○、乙○○追討相關金錢。被告甲○○、乙○○見狀，乃
    向丁○○○告稱其投資之股份仍在，且可獲分配3 棟房屋云
    云。丁○○○聽聞此言，欣喜異常，乃於85年初，與其丈夫
    至元統公司內簽立3 棟房屋之過戶資料，並於同年2 月1 日
    ，攜同其女兒戊○○及兒子丙○○前往銀行辦理對保完成貸
    款手續。詎事後元統公司曾退還依股東股份計算後，溢繳之
    貸款金額118 萬3279元，然被告甲○○、乙○○2 人竟另基
    於意圖為自己不法所有之犯意聯絡，未將該筆款項退還予丁○○○、戊○○及丙○○，共同易持有為所有而侵占之。嗣
    經告訴人戊○○查閱元統公司相關帳冊資料，始發覺上情；
    因認被告甲○○、乙○○共同涉有刑法第335 條第1 項之侵
    占罪嫌云云。
二、按犯罪事實，應依證據認定之，無證據不得認定犯罪事實；
    又不能證明被告犯罪者，應諭知無罪之判決；刑事訴訟法第
    154 條第2 項、第301 條第1 項分別定有明文。次按認定不
    利於被告之證據須依積極證據，苟積極證據不足為不利於被
    告事實之認定，即應為有利被告之認定，更不必有何有利之
    證據；又犯罪事實之認定，應憑證據，如無相當之證據，或
    證據不足以證明，自不得以推測或擬制之方法，以為裁判之
    基礎（最高法院30年上字第816 號判例、40年台上字第86號
    判例參照）。
三、本件公訴人認被告甲○○、乙○○二人涉有上開侵占罪嫌，
    無非係以告訴人丁○○○與戊○○之指訴，與證人楊清地於
    偵查中證述丁○○○並未列名為元統公司股東之情，及卷附
    台東區中小企業銀行屏東分行房屋貸款相關資料暨元統公司
    帳冊各1 件，以資證明丁○○○、戊○○及丙○○等確有辦
    理房屋貸款，且依帳冊內容顯示被告甲○○並未辦理任何房
    屋貸款，惟該帳冊竟記載退還多餘貸款118 萬3279元予被告
    甲○○，該款項即應屬丁○○○、戊○○及丙○○等人溢繳
    之貸款金額無訛等情，為其論據。然訊之被告甲○○、乙○○均矢口否認有何侵占犯行，被告甲○○辯稱：我原本在元
    統公司投資「凱悅生活家一期」建案佔有3 股，並與丁○○○共有股金635 萬元，惟因當時工程已經動工，丁○○○才
    說要投資2 股，且當初股東是以我名義為之，元統公司董事
    長並不認識丁○○○，遂以我的名義繼續投資，事後再依投
    資比例結算利潤分配予丁○○○，而公司案子結束後，以其
    名義投資所有應獲分配之利潤包括支票470 萬元、3 棟房屋
    及10個車位等，我均交給丁○○○，並無另外受領其他紅利
    或溢繳款項等語；被告乙○○則辯稱：丁○○○係直接找被
    告甲○○，我並未參與元統公司之經營，對丁○○○投資細
    節並不清楚等語。
四、經查：
（一）程序部分：
  (一)按除顯有不可信之情況外，從事業務之人於業務上或通常業
    務過程所須製作之紀錄文書、證明文書，得為證據，刑事訴
    訟法第159 條之4 第2 款定有明文。其立法旨趣無非係慮及
    從事業務之人在業務上或通常業務過程所製作之紀錄文書、
    證明文書，因係於通常業務過程不間斷、有規律而準確之記
    載，通常有會計人員或記帳人員等校對其正確性，大部分紀
    錄係完成於業務終了前後，無預見日後可能會被提供作為證
    據之偽造動機，其虛偽之可能性小，何況如讓製作者以口頭
    方式於法庭上再重現過去之事實或數據亦有困難，因此其亦
    具有一定程度之不可代替性，除非該等紀錄文書或證明文書
    有顯然不可信之情況，否則有承認其為證據之必要。本件卷
    附告訴人戊○○提出之元統公司相關帳冊、與被告甲○○提
    呈之現金帳冊影本第1 頁部分，本係該公司會計人員所製作
    之帳務往來紀錄，核其性質，要屬該等人員審判外之陳述。
    然該帳冊資料業據告訴人丁○○○到庭證稱係向被告甲○○
    、乙○○所取得，且被告2 人除就交付地點有所爭執外，對
    於該等帳冊資料乃元統公司會計人員所交付、嗣後再交予告
    訴人丁○○○收執一節均不否認，從而該等帳冊之真正，應
    堪認定。又上述帳冊資料復未據檢察官與被告暨其辯護人等
    就其證據能力表示異議、或證明其具備顯有不可信之情況，
    於審判程序中亦經原審及本院提示並告以要旨，且各由檢察
    官及被告、辯護人等表示意見，是依前揭規定，前開卷附元
    統公司帳冊資料，自均具證據能力。
 (二) 次按證人依法應具結而未具結者，其證言不得作為證據，刑
    事訴訟法第158 條之3 規定甚明。查其立法理由旨在擔保該
    證人之證言，係據實陳述之可信性，故未依法具結者，依證
    據絕對排除法則，當然無證據能力，不得作為論罪之基礎，
    自不得因當事人於審判程序之同意，或未於言詞辯論終結前
    聲明異議視為同意，而可認該未具結之證言，即得作為證據
    。亦即縱有同法第159 條之5 第1 、2 項之情形，亦應受同
    法第158 條之3 規定之限制（最高法院94年度台上字第4298
    號判決參照）。又告訴人對被告之案件而言，乃被告以外之
    第3 人，本質上屬於證人，依法自有上開規定之適用；本件
    告訴人丁○○○、戊○○及證人楊清地於偵查中固經檢察官
    依法傳訊到庭，然渠等並未依法具結而為證述，故縱於審理
    中檢察官與被告暨其辯護人等均未爭執渠等供述及指證之證
    據能力，然參以前揭說明，仍未可逕採為本件適法之證據。
（二）實體部分：
  (一)查被告甲○○係擔任元統公司董事，於82年間邀集丁○○○
    投資該公司所規劃、位於屏東縣屏東市○○路與香揚路口之
    「凱悅生活家一期」建設案，經丁○○○應允投資2 股合計
    240 萬元後，先於82年7 、8 月間，將該款項以現金方式攜
    至高雄市○○區○○街207 號被告2 人之住處，由被告乙○○代為收受；又於83年3 、4 月間，應被告甲○○之要求，
    再行增資330 萬元，並約由被告甲○○直接向丁○○○所指
    定「小惠」之人取款，合計投資570 萬元。另依元統公司上
    開建案股東名冊及現金帳冊之記載，僅被告甲○○列名為該
    建案之股東，並不包括丁○○○，而被告甲○○則先後於82
    年5 月15日、同年6 月15日及同年8 月23日分別交付股款21
    0 萬元、225 萬元及200 萬元、合計繳交股款635 萬元予元
    統公司，惟於上開建案於85年初結算分配盈餘之際，被告甲○○即要求直接將以其名義所投資股份應受分配盈餘交予丁○○○受領，遂由丁○○○逕向元統公司登記取得3 棟房屋
    所有權（編號Ｄ八、Ｂ五及Ｏ十）所有權，另由被告甲○○
    交付10個車位使用證明書（編號９、、、、、、
    、、及）及面額合計400 萬元之支票數張予丁○○○收執等情，業據告訴人丁○○○到庭指證綦詳，並經證人
    即元統公司董事長楊清地到庭結證屬實，復有元統公司財團
    法人金融聯合徵信中心查詢資料、房屋暨車位收據（91年度
    他字第5168號卷第25頁）、售屋收入與現金相關帳冊明細資
    料（同卷第65至201 頁）、「凱悅生活家一期」持股分配明
    細表、及記載被告甲○○繳交股款之現金帳冊影本（原審卷
    第43頁）各1 件在卷可稽，並為被告甲○○、乙○○自認無
    訛，此部分事實應堪認定。
 (二) 又卷附元統公司現金科目帳冊資料之記載，被告甲○○除先
    後於82年5 月15日、同年6 月15日及同年8 月23日分別交付
    股款210 萬元、225 萬元及200 萬元，合計635 萬元予元統
    公司外，未再繳交任何投資股款，是以被告甲○○於收受丁○○○所交付之570 萬元後，即逕將該筆款項移歸自己所有
    ，並未將之轉交予元統公司充作上開建案資本之情，亦堪認
    定。
 (三) 按刑法上之侵占罪，係以行為人意圖為自己或第3 人不法之
    所有而侵占自己持有他人之物為構成要件，至於行為人有無
    為自己或第3 人不法之所有之意圖，自應依證據認定之。本
    件據被告甲○○供稱：我本以自己名義擔任元統公司「凱悅
    生活家一期」建案之股東，並先後於82年5 月、6 月及8 月
    履行出資責任合計635 萬元，嗣丁○○○於同年7 、8 月間
    同意投資2 股，先後合計交付570 萬元，我本擬俟日後「凱
    悅生活家一期」建案完成分配盈餘之際，再依雙方投資比例
    計算應受分配盈餘之內容等語。又丁○○○係應被告甲○○
    之邀請而參與投資，只是認股、並非約定以自己名義投資，
    其主觀上認為被告甲○○應該是老闆、將錢交予被告甲○○
    投資即不會錯，而非委託被告甲○○交給公司；且其參與投
    資期間均未要求查看任何收受投資款以及入股證明，除僅有
    一次因聽說工地地基冒水而前往查看外，有關投資事宜均任
    由被告甲○○處理等情，亦據丁○○○於原審到庭結證無訛
    。復佐以證人楊清地結證稱：元統公司是依建案金額、以個
    案募股，並依據股東名冊及投資比例來分配盈餘，而被告甲○○乃係「凱悅生活家一期」建案之出名股東，直至分配盈
    餘時方知丁○○○有參與投資等語。準此以觀，丁○○○與
    被告甲○○彼此間雖約定共同出資參與元統公司「凱悅生活
    家一期」建案，惟丁○○○既未出名與該建案其餘股東訂立
    合夥契約，更未實際執行投資事務，僅由被告甲○○擔任出
    名營業人，處理一切投資相關事宜，是其2 人彼此間就本件
    「凱悅生活家一期」建案之事業，顯係成立隱名合夥契約之
    情至為明確，從而被告甲○○未將丁○○○投資款交付予元
    統公司，核無不當。再參以被告甲○○於上開建案85年間分
    配盈餘之際，曾向元統公司要求將以其名義所投資股份應受
    分配之房屋3 間、車位10個等直接登記予丁○○○及其指定
    之戊○○、丙○○等人，並另行交付元統公司名義簽發、票
    面金額合計400 萬元之支票數張予丁○○○收受等情，顯見
    被告甲○○雖將其持有丁○○○所交付之投資款570 萬元移
    為己有，惟事後已將其名義投資所應受分配之大多數盈餘均
    交由丁○○○受領，足證被告甲○○上揭所辯洵非無稽，自
    難僅以被告未將丁○○○投資款交付公司，即遽謂其主觀上
    果有意圖為自己不法所有之意圖。
  (四)至丁○○○雖指稱：其眼見房屋蓋好，乃至元統公司詢問股
    東紅利分配事宜，詎該公司人員告知已經分配數次紅利云云
    。然證人楊清地到庭證稱：有關「凱悅生活家一期」建案於
    結束推案前是否曾陸續分紅一事，須參閱相關資料等語，而
    由卷附上開元統公司現金科目帳冊內容觀之，其中除貸方部
    分（表示支出）記載84年1 月17日「退甲○○股款0000000
    」（91年度他字第5168號卷第91頁反面）、85年1 月31日「
    退還甲○○股款0000000 」（同卷第70頁）、及85年2 月15
    日「退回甲○○多餘貸款0000000 」（同卷第47頁，此部分
    詳後述）外，並無丁○○○所稱分配紅利多次之情事。況依
    一般交易常情，所謂「分配紅利」係指事業依其約定之方式
    、比例，針對經營事業所得盈餘加以分配者而言，亦即須俟
    該事業將一定期間所有收入款項扣除支出費用後仍有剩餘者
    ，方得為之，否則僅生債務承擔之問題，並無盈餘分配可言
    。本件另據證人即台東區中小企業銀行經辦人員黃順德到庭
    證稱：該批建物（即「凱悅生活家一期」）有向該銀行申請
    建築及土地融資，並由該公司將房子賣出去並辦理分戶貸款
    ，再由公司自分戶貸款申請人帳戶提領後用以清償上開融資
    等情綦詳（見原審94年10月5 日審判筆錄第16頁），顯見本
    件遲至丁○○○前往元統公司瞭解狀況、由該公司通知前往
    辦理房屋所有權登記之前，有關「凱悅生活家一期」建案之
    相關收支情形均尚未結算完畢，當無由逕行分配紅利，故丁○○○前揭指訴，尚非可採。
  (五)再丁○○○於原審審理中固證稱：卷附元統公司帳冊係我到
    該公司大發脾氣、要找被告甲○○，是時被告2 人手持該帳
    冊前往元統公司，我搶過來之後才知道是帳冊云云。另參以
    丁○○○亦結證稱：事隔2 、3 天後，被告甲○○說有3 個
    房子要登記，我就趕快帶著資料去元統公司辦登記等語，且
    依卷附台東區中小企業銀行屏東分行93年5 月4 日（93）東
    企銀屏字第28號函所附丁○○○、戊○○與丙○○所分配前
    開房屋貸款借款申請書之記載，渠等以該3 間房屋申辦分戶
    貸款之時間均為84年12月間，復觀諸上開元統公司現金科目
    帳冊最後登載交易日期為85年3 月30日，衡諸常情，丁○○○自無可能早於84年12月間即可取得85年3 月底所製作之帳
    冊資料，是其此部分指訴，容有誤認。又查，卷附元統公司
    帳冊資料內容要屬真正、並為元統公司印發交予各該股東收
    執為憑之情，業如前述。茲依該帳冊現金科目貸方（表示支
    出）部分已記載85年2 月15日「退回甲○○多餘貸款000000
    0 」，參酌被告甲○○身為元統公司董事及「凱悅生活家一
    期」建案之出名股東，有關該事業各類款項之受領、支出事
    宜，本即負有查核、監督之責，是被告甲○○既經元統公司
    交付該建案之財務帳冊資料，苟其並無受領前述118 萬3279
    元之款項，理應及時提出異議，以供元統公司及時調整該項
    建案損益內容，再依股東投資比例而為適當之分配，又何以
    直至該建案盈餘分配完畢、結束推案之際，被告甲○○對此
    節均始終未置一詞，亦未對盈餘分配內容表示任何疑義？從
    而被告甲○○空言否認並未受領元統公司交付之118 萬3279
    元乙節，實與常情有悖，要屬臨訟卸責之詞，委無足採。然
    審諸該筆款項非僅實際用途、返還原因均未臻明確，亦無從
    認定果係被告甲○○基於出名股東之地位方為受領、應再行
    轉分配由丁○○○收受之盈餘；何況隱名合夥人之出資，依
    民法第702 條規定，其財產權移屬於出名營業人。該項合夥
    財產，自係屬於出名營業人，並非與隱名合夥人所共有，關
    於營業上收取之款項，仍由出名營業人取得所有權，隱名合
    夥人除依法律或契約之規定，就其應受返還之出資及應得利
    益，對於出名營業人得行使請求權外，要非直接就營業上收
    取之款項當然取得所有權。縱令出名營業人將該款據為己有
    ，並未分給隱名合夥人，究與侵占他人所有物之條件不符，
    自無成立業務上侵占罪之可言（最高法院28年滬上字第31號
    判例意旨參照）。職是，縱令被告甲○○依前開隱名合夥契
    約內容而負有將該款項轉交予丁○○○之義務，惟其未能確
    實依約履行，揆諸前揭說明，亦僅生民事上債務不履行之責
    任，仍與侵占他人所有物之要件不符，尚難遽以刑法上之侵
    占罪論擬。
  (六)本件另據丁○○○指證稱：我先於82年7 、8 月間將投資2
    股、合計240 萬元交予被告乙○○收受，故我女兒即告訴人
    戊○○認為被告乙○○亦應出面解決云云；另公訴意旨則認
    被告乙○○、甲○○彼此間係基於意圖為自己不法所有之犯
    意聯絡，而共同為前述侵占犯行；然訊據被告乙○○堅決否
    認有何侵占犯行，而證人楊清地於原審審理中證稱：「被告
    甲○○係元統公司「凱悅生活家一期」投資建案之原始股東
    ，該公司分配利潤亦僅針對被告甲○○，被告乙○○雖曾到
    元統公司幾次，但並未參與業務經營，只是純粹關心」等語
    ；共同被告甲○○亦結證稱：「因為有時我不在，乙○○會
    代為接電話並轉達內容，但並未參與投資元統公司」等語，
    均核與被告乙○○上開所辯相符，自堪憑信；則被告乙○○
    既未出面邀集丁○○○參與本件投資，更未介入元統公司經
    營之相關事宜，且被告甲○○前開被訴侵占犯行已屬無法證
    明，尚難徒以被告乙○○於案發時與被告甲○○係夫妻關係
    、並曾代為收受丁○○○所交付投資款240萬元等情，即認
    渠等彼此間果有共同侵占之犯意聯絡或行為分擔。
 (七)綜上所述，公訴人所舉證據尚無法達到確信為真實之程度，
   依法當不得遽為不利於被告甲○○、乙○○之認定。此外，
   復查無其他積極證據足資證明被告2人確有公訴人所指之侵占
   犯行，揆諸前揭判例意旨及說明，本件要屬不能證明被告甲○○、乙○○犯罪。
五、原審因而為被告甲○○、乙○○無罪之諭知，經核尚無不合
    ，公訴人上訴意旨，以被告2 人仍應負侵占罪責，指摘原判
    決不當，為無理由，應予駁回。
據上論斷，應依刑事訴訟法第368條，判決如主文。
本案經檢察官沈紹嘉到庭執行職務。
中    華    民    國    95    年    2     月    21    日
                  刑事第七庭    審判長法  官   莊飛宗
                                      法  官   曾逸誠
                                      法  官   黃憲文
以上正本證明與原本無異。
不得上訴。
中    華    民    國    95    年    2     月    22    日
                                      書記官   施耀程


司法院資訊處製作；財團法人民間司法改革基金會備份。
